【裁判字號】    98,訴,544
【裁判日期】    990308
【裁判案由】    侵權行為損害賠償
【裁判全文】
臺灣臺北地方法院民事判決               98年度訴字第544號
原        告  辛○○
              壬○○
被        告  大鵬華城管理委員會
兼法定代理人  丙○○
被        告  戊○○
              己○○
              庚○○
              甲○○
              丁○○
              乙○○
上列當事人間請求侵權行為損害賠償事件，本院於民國九十九年
二月八日辯論終結，判決如下：
    主    文
原告之訴及其假執行之聲請均駁回。
訴訟費用由原告辛○○負擔十分之七，餘由原告壬○○負擔。
    事實及理由
甲、程序方面：
一、按訴狀送達後，原告不得將原訴變更或追加他訴。但有下列
    各款情形之一者，不在此限：(一)被告同意者；(二)請求之基礎
    事實同一者；(三)擴張或減縮應受判決事項之聲明者；(七)不甚
    礙被告之防禦及訴訟之終結者；被告於訴之變更或追加無異
    議，而為本案之言詞辯論者，視為同意變更或追加，民事訴
    訟法第二百五十五條第一項第一、二、三、七款、第二項定
    有明文。
（一）原告壬○○於民國九十八年九月二十八日言詞辯論期日變
      更訴之聲明為：「１被告應給付原告壬○○新臺幣（下同
      ）一百萬元。２被告大鵬華城管理委員會應在『大鵬華城
      』六十處公告欄以Ａ４格式紙張、三００大小、標楷體字
      型刊登如附件所載之道歉啟事三十日。３願供擔保請准宣
      告假執行」，並追加戊○○、喬廷彥為被告，嗣於翌日具
      狀撤回追加戊○○、喬廷彥為被告之聲請，而原告壬○○
      是次變更非唯訴訟標的（民法第一百八十四條第一項、第
      一百九十五條損害賠償請求權）相同、基礎事實同一（被
      告大鵬華城管理委員會二度公告載稱原告違法執行職務、
      侵害「大鵬華城」住戶及管理委員會權益）、僅係減縮應
      受判決事項之聲明、不甚礙被告大鵬華城管理委員會之防
      禦及訴訟之終結，且經被告大鵬華城管理委員會無異議而
      為本案之言詞辯論，於法自無不合。（原告壬○○既未追
      加被告，則其訴之聲明第一項應係請求被告大鵬華城管理
      委員會為給付。）
（二）原告辛○○於九十八年十一月二日言詞辯論期日追加被告
      丙○○、戊○○、己○○、庚○○、甲○○、丁○○、乙○○七人，並變更訴之聲明為：「１被告應給付原告辛○○一百萬元，及自起訴狀繕本送達被告之翌日起至清償日
      止，按週年利率百分之六計算之利息。２被告大鵬華城管
      理委員會應在『大鵬華城』六十處公告欄以Ａ１格式紙張
      、三００大小、標楷體字型刊登如附件所載之道歉啟事三
      百六十五日，並將臺灣臺北地方法院九十七年度訴字第二
      ００一號民事判決全文印刷分發予全體『大鵬華城』區分
      所有權人。３願供擔保請准宣告假執行」，並追加民法第
      十八條為訴訟標的，原告辛○○是項變更追加，就追加被
      告部分，訴訟標的（民法第一百八十四條第一項、第一百
      九十五條損害賠償請求權）相同，不甚礙被告大鵬華城管
      理委員會之防禦，且經被告大鵬華城管理委員會無異議而
      為本案之言詞辯論，就追加訴訟標的部分，基礎事實同一
      （被告大鵬華城管理委員會二度公告載稱原告違法執行職
      務、侵害「大鵬華城」住戶及管理委員會權益），於法尚
      無不合。
      嗣原告辛○○於九十八年十一月四日補具追加起訴狀，再
      變更訴之聲明第一項為：「被告應連帶給付原告辛○○一
      百萬元，及自起訴狀繕本送達被告之翌日起至清償日止，
      按週年利率百分之六計算之利息」，僅係擴張訴之聲明，
      仍無不合。
（三）原告壬○○亦於九十八年十一月二日言詞辯論期日追加民
      法第十八條為訴訟標的，是次追加基礎事實仍同一，無礙
      被告大鵬華城管理委員會之防禦及訴訟之終結，復經被告
      大鵬華城管理委員會無異議而為本案之言詞辯論，亦無不
      合。
（四）原告辛○○再於九十八年十二月二日言詞辯論期日變更訴
      之聲明第一項為：「被告應連帶給付原告辛○○一百萬元
      ，及自起訴狀繕本送達被告之翌日起至清償日止，按週年
      利率百分之五計算之利息」，此次變更訴訟標的、基礎事
      實均相同，僅係減縮訴之聲明，無礙被告之防禦及訴訟之
      終結，且經被告無異議為本案言詞辯論，核無不合，本院
      爰就變更追加後之訴為裁判。
二、被告大鵬華城管理委員會法定代理人於本院審理中代理權消
    滅，業經法定代理人丙○○具狀聲明承受訴訟。
三、被告乙○○經合法通知，未於言詞辯論期日到場，核無民事
    訴訟法第三百八十六條各款所列情事，爰依原告之聲請，由
    其一造辯論為判決，合先敘明。
乙、實體方面：
一、原告部分
（一）原告辛○○方面
    １聲明：
    被告應連帶給付原告辛○○一百萬元，及自起訴狀繕本送
      達被告之翌日起至清償日止，按週年利率百分之五計算之
      利息。
    被告大鵬華城管理委員會應在「大鵬華城」六十處公告欄
      以Ａ１格式紙張、三００大小、標楷體字型刊登如附件所
      載之道歉啟事三百六十五日，並將臺灣臺北地方法院九十
      七年度訴字第二００一號民事判決全文印刷分發予全體『
      大鵬華城』區分所有權人。
    願供擔保請准宣告假執行。
    ２原告辛○○起訴主張：
    被告大鵬華城管理委員會於九十六年八月八日至十五日、
      十二月十二日至十八日期間，在「大鵬華城」每一棟大樓
      一樓、地下一樓、地下二樓電梯口之六十處公告欄，分別
      公告「第七次臨時委員會會議紀錄及丙○○所撰寫之『案
      由：為壬○○等未依法行事，致大鵬華城住戶向管委會繳
      交之管理費受損約新臺幣五十六萬元，侵害全體住戶及管
      委會權益，請依法向渠等求償案』提案單」及「九十六年
      十二月十日民事損害賠償起訴狀」，內載「‧‧‧壬○○
      、辛○○等未依法行事‧‧‧侵害全體住戶及管委會權益
      ‧‧‧」、「‧‧‧查壬○○、辛○○等三人‧‧‧不顧
      部分委員之建議，執意違法解雇會計蘇珊妮‧‧‧」、「
      ‧‧‧渠等所為，顯已侵害全體住戶及管委會權益，造成
      住戶及管委會之損失至鉅‧‧‧」、「壬○○、辛○○等
      ‧‧‧不顧管委會暨全體區分所有權人暨住戶利益，違法
      執行職務，造成受有鉅額損害‧‧‧」、「‧‧‧構成侵
      權行為‧‧‧具體違法及侵害‧‧‧」、「‧‧‧即利用
      渠等職權‧‧‧違規僱請工讀生‧‧‧」、「‧‧‧又違
      規聘請楊俊雄律師撰狀‧‧‧」、「‧‧‧再違規支付律
      師費‧‧‧」、「‧‧‧壬○○、辛○○等，竟無視關帳
      ‧‧‧」、「‧‧‧費用支出，均未依據首揭大鵬華城規
      約‧‧‧」等語，起訴狀並記載其身分證統一編號、出生
      年月日、地址、電話，故意以文字指稱其「具體違法」，
      散佈全社區五千人，嚴重毀損其名譽及隱私，使長年居住
      該社區○○○○街坊鄰居指指點點等精神凌虐，信箱中甚
      且收受污衊、不堪字眼污辱，而上開被告大鵬華城管理委
      員會所指其所涉之損害賠償案件，已經鈞院以九十七年度
      訴字第二００一號判決其勝訴，因被告大鵬華城管理委員
      會未上訴而告確定，已證明所載非事實，被告大鵬華城管
      理委員會於判決確定後竟又拒絕將事實公告週知。爰依民
      法第一百八十四條第一項、第一百九十五條第一項、第十
      八條規定，請求被告大鵬華城管理委員會與表決同意起訴
      之管理委員七人連帶賠償慰撫金一百萬元及利息，另由被
      告大鵬華城管理委員會在「大鵬華城」六十處公告欄刊登
      如附件所載之道歉啟事三百六十五日，及將鈞院九十七年
      度訴字第二００一號民事判決印刷分發予全體區分所有權
      人，以回復其名譽。
    被告大鵬華城管理委員會對原告提起侵權行為訴訟，係因
      其任第六屆管理委員期間，在會議中討論財務處理人員即
      會計蘇珊妮續聘與否議題之際，查核發覺蘇珊妮學經歷資
      格不符規約規定，竟經不肖委員聘用，違反公平正義，並
      進而察覺丙○○、戊○○涉及諸多社區弊案，而為丙○○
      、戊○○懷恨在心、惱羞成怒、恣意訴訟。
    至被告丙○○、戊○○、己○○、庚○○、甲○○、丁○○、乙○○七人未經區分所有權人授權，竟於九十六年七
      月二十七日臨時委員會當日表決同意對原告二人起訴，於
      判決後，亦未將判決結果公告全體住戶週知；會議當日曾
      有其他委員提出異議，並提出書面資料，亦針對丙○○所
      述提出說明，渠等仍不明事理、罔顧事實同意對其起訴，
      亦應認為係侵權行為。
    其為銘傳大學ＥＭＢＡ資訊管理學系碩士畢業，從事資訊
      業，任職著名外商公司工程師、業務主任、資深專員、產
      品經理等職，現為專業企業經理人，並擁有多項國際執照
      及專業技術能力，近年收入達二百餘萬元，名下有數筆不
      動產房地及股票。
      「大鵬華城」社區除有專屬四層樓之活動中心外，共有二
      十棟建築，每棟建築有六十四戶，合計一千二百八十戶，
      住戶約五千人，並在地下一樓、地下二樓設置停車位，每
      日往來人口約一萬人，每一棟樓選出一管理委員一名組成
      管理委員會，並分別擔任主任委員、副主任委員、監察委
      員、財務委員、總務委員等職務，社區除每戶按每坪四十
      元計付管理費外，尚有利息收入、門禁卡銷售收入、停車
      位租金、清潔費、辦公室、庫房、活動中心租金等收入，
      九十六年間資產達三千五百二十六萬餘元。
    ３對被告答辯之陳述：
    被告大鵬華城管理委員會於八十九年四月一日成立，並依
      公寓大廈管理條例向臺北縣新店市公所報備，於八十九年
      八月十八日經核准報備登記在案，而「大鵬華城」為一千
      二百八十戶之大型公共社區，於八十九年間訂定規約，係
      代表全體區分所有權人，性質上屬於公寓大廈管理、維護
      工作之非法人團體，有當事人能力，亦具有侵權行為能力
      。參照臺灣高等法院之見解，公寓大廈管理委員會係由區
      分所有權人選任住戶若干人為管理委員所設立之組織，旨
      在執行「區分所有權人會議決議事項」及「公寓大廈管理
      維護事務」，僅屬非法人團體，固無實體法上完全之權利
      能力，然現今社會生活中，以管委會之名義為交易者比比
      皆是，於民事訴訟法第四十條第三項規定之外，公寓大廈
      管理條例更於第三十八條第一項明文承認管委會具有成為
      訴訟上當事人之資格，得以其名義起訴或被訴，就與其執
      行職務相關之民事紛爭享有訴訟實施權，並於同條例第六
      條第三項、第九條第四項、第十四條第一項、第二十條第
      二項、第二十一條、第二十二條第一、二項、第三十三條
      第三款但書規定於實體法上亦具有享受特定權利、負擔特
      定義務之資格，賦予管委會就此類紛爭有其固有之訴訟實
      施權，故管委會倘基於規約約定或區分所有權人會議決議
      所為職務之執行致他人於損害，而應由區分所有權人負賠
      償責任時，其本身縱非侵權行為責任之權利義務主體，亦
      應認被害人得基於程序選擇權，並依上開條例第三十八條
      第一項規定及訴訟擔當法理，選擇非以區分所有權人而以
      管委會為被告起訴請求，俾迅速而簡易確定私權並實現私
      權，避免當事人勞力、時間、費用及有限司法資源之不必
      要耗費，否則公寓大廈管理條例規定管委會具有當事人能
      力，即失其意義，當非立法本意。
    言論自由為人民基本權利，國家應給予最大限度之維護，
      俾實現自我、溝通意見、追求真理及監督各種政治或社會
      活動之功能得以發揮，惟為兼顧對個人名譽、隱私及公共
      利益之保護，法律非不得對言論自由依傳播方式為合理之
      限制，刑法第三百一十條誹謗罪即係保護個人法益而設，
      對誹謗之事能證明為真實者不罰，係針對言論內容與事實
      相符者之保障，並藉以限定刑罰權之範圍，非謂指摘或傳
      述誹謗事項之行為人，必須自行證明言論內容屬實。被告
      大鵬華城管理委員會公告之提案單、民事損害賠償起訴狀
      內容係對其不實之毀謗，經法律訴訟程序得知真正事實，
      被告大鵬華城管理委員會有侵害名譽、隱私之故意及違法
      性，顯然超出可受公評事項範圍，亦即客觀上言論內容為
      不實，且足以貶損原告之社會評價、侵害原告之名譽，應
      負侵權行為損害賠償責任。
    其並非於九十六年八月間即知悉何管理委員投票表決贊成
      對其起訴，管理委員會所公告之會議記錄中僅記載票數，
      並未記載投票贊成、反對之委員姓名，除被告戊○○、丙○○外，其餘何人投票表示贊成並不知悉，故請求權並未
      罹於時效。
    ４證據：提出「大鵬華城」第八屆第七次臨時委員會會議紀
      錄、民事損害賠償起訴狀、臺灣臺北地方法院九十七年度
      訴字第二００一號民事判決、臺灣臺北地方法院檢察署檢
      察官九十六年度偵字第二六四二六號不起訴處分書、臺灣
      高等法院檢察署九十八年度上聲議字第五三五號處分書、
      公寓大廈管理組織報備證明、大鵬華城管理委員會96.08.
      22（九六）鵬管字第０三０九號書函、96.12.12公告、大
      鵬華城管理委員會收支決算表、資產負債表、損益表、收
      入、支出預算表、臺北縣政府函暨請求函、臺北敦南郵局
      第八九０號存證信函（辛○○個人部分）履歷、財政部臺
      北市國稅局綜合所得稅各類所得資料清單、財產歸屬資料
      清單、薪資清單、各類所得扣繳暨免扣繳憑單，並聲請訊
      問證人即「大鵬華城」住戶姚忠勇、金術生。
（二）原告壬○○方面
    １聲明：
    被告大鵬華城管理委員會應給付原告壬○○一百萬元。
    被告大鵬華城管理委員會應在「大鵬華城」六十處公告欄
      以Ａ４格式紙張、三００大小、標楷體字型刊登如附件所
      載之道歉啟事三十日。
    願供擔保請准宣告假執行。
    ２原告壬○○起訴主張：
    被告大鵬華城管理委員會於九十六年八月八日至十五日、
      十二月十二日至十八日期間，在「大鵬華城」每一棟大樓
      一樓、地下一樓、地下二樓電梯口之六十處公告欄，分別
      公告「第七次臨時委員會會議紀錄及丙○○所撰寫之『案
      由：為壬○○等未依法行事，致大鵬華城住戶向管委會繳
      交之管理費受損約新臺幣五十六萬元，侵害全體住戶及管
      委會權益，請依法向渠等求償案』提案單」及「九十六年
      十二月十日民事損害賠償起訴狀」，內載「‧‧‧壬○○
      、辛○○等未依法行事‧‧‧侵害全體住戶及管委會權益
      ‧‧‧」、「‧‧‧查壬○○、辛○○等三人‧‧‧不顧
      部分委員之建議，執意違法解雇會計蘇珊妮‧‧‧」、「
      ‧‧‧渠等所為，顯已侵害全體住戶及管委會權益，造成
      住戶及管委會之損失至鉅‧‧‧」、「壬○○、辛○○等
      ‧‧‧不顧管委會暨全體區分所有權人暨住戶利益，違法
      執行職務，造成受有鉅額損害‧‧‧」、「‧‧‧構成侵
      權行為‧‧‧具體違法及侵害‧‧‧」、「‧‧‧即利用
      渠等職權‧‧‧違規僱請工讀生‧‧‧」、「‧‧‧又違
      規聘請楊俊雄律師撰狀‧‧‧」、「‧‧‧再違規支付律
      師費‧‧‧」、「‧‧‧壬○○、辛○○等，竟無視關帳
      ‧‧‧」、「‧‧‧費用支出，均未依據首揭大鵬華城規
      約‧‧‧」等語，起訴狀並記載其身分證統一編號、出生
      年月日、地址、電話，故意以文字指稱其「具體違法」，
      散佈全社區五千人，嚴重毀損其名譽及隱私，使長年居住
      該社區○○○○街坊鄰居指指點點等精神凌虐，而上開被
      告大鵬華城管理委員會所指其所涉之損害賠償案件，已經
      鈞院以九十七年度訴字第二００一號判決其勝訴，因被告
      大鵬華城管理委員會未上訴而告確定，已證明所載非事實
      ，被告大鵬華城管理委員會於判決確定後竟又拒絕將事實
      公告週知。爰依民法第一百八十四條第一項、第一百九十
      五條第一項、第十八條規定，請求被告大鵬華城管理委員
      會賠償慰撫金一百萬元，另在「大鵬華城」六十處公告欄
      刊登如附件所載之道歉啟事三十日，以回復其名譽。
    被告大鵬華城管理委員會對原告提起侵權行為訴訟，係因
      其任第六屆管理委員期間，在會議中討論財務處理人員即
      會計蘇珊妮續聘與否議題之際，查核發覺蘇珊妮學經歷資
      格不符規約規定，竟經不肖委員聘用，違反公平正義，並
      進而察覺丙○○、戊○○涉及諸多社區弊案，而為丙○○
      、戊○○懷恨在心、惱羞成怒、恣意訴訟。
    其係海軍官校畢業、國防大學畢業，經國防特考合格，歷
      任艦務長、艇長、分隊長、聯絡官、教官、中隊長、兵器
      長、人事參謀官、副處長等職，現為財團法人榮民榮眷基
      金會秘書，年收入約一百一十五萬元，名下並有不動產房
      地及價值約五十五萬元之股票，需扶養高齡父母及岳母，
      並負擔子女教育費用，其因被告之行為，纏訟年餘、身心
      俱疲，家庭和樂關係亦嚴重受害，甚險遭解職，身心痛苦
      甚鉅。
      「大鵬華城」社區除有專屬四層樓之活動中心外，共有二
      十棟建築，每棟建築有六十四戶，合計一千二百八十戶，
      住戶約五千人，並在地下一樓、地下二樓設置停車位，每
      日往來人口約一萬人，每一棟樓選出一管理委員一名組成
      管理委員會，並分別擔任主任委員、副主任委員、監察委
      員、財務委員、總務委員等職務，社區除每戶按每坪四十
      元計付管理費外，尚有利息收入、門禁卡銷售收入、停車
      位租金、清潔費、辦公室、庫房、活動中心租金等收入，
      九十六年間資產達三千五百二十六萬餘元。
    ３對被告答辯之陳述：
    被告大鵬華城管理委員會於八十九年四月一日成立，並依
      公寓大廈管理條例向臺北縣新店市公所報備，於八十九年
      八月十八日經核准報備登記在案，而「大鵬華城」為一千
      二百八十戶之大型公共社區，於八十九年間訂定規約，係
      代表全體區分所有權人，性質上屬於公寓大廈管理、維護
      工作之非法人團體，有當事人能力，亦具有侵權行為能力
      。參照臺灣高等法院之見解，公寓大廈管理委員會係由區
      分所有權人選任住戶若干人為管理委員所設立之組織，旨
      在執行「區分所有權人會議決議事項」及「公寓大廈管理
      維護事務」，僅屬非法人團體，固無實體法上完全之權利
      能力，然現今社會生活中，以管委會之名義為交易者比比
      皆是，於民事訴訟法第四十條第三項規定之外，公寓大廈
      管理條例更於第三十八條第一項明文承認管委會具有成為
      訴訟上當事人之資格，得以其名義起訴或被訴，就與其執
      行職務相關之民事紛爭享有訴訟實施權，並於同條例第六
      條第三項、第九條第四項、第十四條第一項、第二十條第
      二項、第二十一條、第二十二條第一、二項、第三十三條
      第三款但書規定於實體法上亦具有享受特定權利、負擔特
      定義務之資格，賦予管委會就此類紛爭有其固有之訴訟實
      施權，故管委會倘基於規約約定或區分所有權人會議決議
      所為職務之執行致他人於損害，而應由區分所有權人負賠
      償責任時，其本身縱非侵權行為責任之權利義務主體，亦
      應認被害人得基於程序選擇權，並依上開條例第三十八條
      第一項規定及訴訟擔當法理，選擇非以區分所有權人而以
      管委會為被告起訴請求，俾迅速而簡易確定私權並實現私
      權，避免當事人勞力、時間、費用及有限司法資源之不必
      要耗費，否則公寓大廈管理條例規定管委會具有當事人能
      力，即失其意義，當非立法本意。
    被告大鵬華城管理委員會於起訴前公告行為非屬公寓大廈
      管理條例第三十六條規定事項，自屬蓄意以文字散佈、傳
      播不實言論，擅自以公告張貼手法扭曲事實，侮辱原告之
      人格、名譽，侵害原告個人隱私資料。所謂言論自由以不
      侵害他人名譽、人格為前提。
    ４證據：提出「大鵬華城」第八屆第七次臨時委員會會議紀
      錄、民事損害賠償起訴狀、臺灣臺北地方法院九十七年度
      訴字第二００一號民事判決、臺灣臺北地方法院檢察署檢
      察官九十六年度偵字第二六四二六號不起訴處分書、臺灣
      高等法院檢察署九十八年度上聲議字第五三五號處分書、
      公寓大廈管理組織報備證明、大鵬華城管理委員會96.08.
      22（九六）鵬管字第０三０九號書函、96.12.12公告、大
      鵬華城管理委員會九十六年度收支決算表、資產負債表、
      損益表、九十七年度收入、支出預算表、（壬○○個人部
      分）財政部臺北市國稅局綜合所得稅各類所得資料清單、
      財產歸屬資料清單、各類所得扣繳暨免扣繳憑單。
二、被告部分
（一）被告大鵬華城管理委員會方面
    １聲明：原告之訴及假執行之聲請均駁回。
    ２被告大鵬華城管理委員會以：
    原告壬○○、辛○○分別為大鵬華城管理委員會第六屆（
      九十四年度）主任委員、總務委員，曾因查帳、解聘會計
      蘇珊妮，致遭蘇珊妮求償，而支出訴訟費用、和解賠償金
      等非常規支出，被告大鵬華城管理委員會第八屆管理委員
      乃依法起訴請求，並依公寓大廈管理條例第三十五條規定
      將訴訟事件要旨告知區分所有權人。
    被告大鵬華城管理委員會第八屆管理委員關於該訴訟事件
      所為用詞或公告方式，縱有不當引致原告不快，所述仍為
      「因原告查帳、解聘會計而支出訴訟費用、和解賠償金等
      非常規支出，造成『大鵬華城』居民損失」，應係就可受
      公評事項為評論。
    況被告大鵬華城管理委員會並非自然人或法人，無主觀意
      識行為與能力，無侵權行為能力，無侵害原告之故意過失
      或行為之可言，無庸負損害賠償之責。又現「大鵬華城」
      居民對原告向來肯定、尊重、支持，有正面評價，甚得人
      緣，未見有指指點點，無事證可證明原告所稱精神凌辱等
      語，資為抗辯。
    ３證據：提出民事損害賠償起訴狀、臺灣臺北地方法院九十
      八年度訴字第三八二號民事判決、臺灣臺北地方法院檢察
      署檢察官九十八年度偵字第九二一四號不起訴處分書、大
      鵬華城管理委員會第六屆第四次委員會會議會議記錄、第
      六次管委會會議記錄、書函、公告、臺灣臺北地方法院檢
      察署檢察官九十五年度偵字第九六七０號不起訴處分書、
      臺灣臺北地方法院九十四年度勞簡字第十號宣示判決筆錄
      、臺灣臺北地方法院九十五年度勞簡上字第十一號和解筆
      錄、大鵬華城第八屆第七次臨時委員會會議記錄、臺灣臺
      北地方法院檢察署檢察官九十六年度偵字第二五八五二號
      不起訴處分書、大鵬華城工作人員任免暨管理辦法、大鵬
      華城管理委員會第一屆第五十三次委員會會議記錄、大鵬
      華城管理委員會第七屆第六次委員會議會記錄、大鵬華城
      勤務簽到表（工讀生）、大鵬華城管理委員會各委員暨工
      作人員職掌、大鵬華城財務處理辦法、請款通知單、大鵬
      華城規約、上訴狀、大鵬華城各項費用之收繳及支付辦法
      、簽呈、統一發票、大鵬華城第六屆管理委員會各棟委員
      名冊、大鵬華城九十四年度收入支出預算表、臺灣臺北地
      方法院九十八年度店簡字第六一二號宣示判決筆錄。
（二）被告丙○○方面
    １聲明：原告之訴及假執行之聲請均駁回。
    ２被告丙○○則以：
    原告應於九十六年八月八日公告時，即已知悉其與被告戊○○均表決贊成對渠等起訴，原告遲至九十八年十一月二
      日始追加對其之損害賠償請求，損害賠償請求權已罹於時
      效而消滅。
    就管理委員會是否對原告起訴部分，並無應經區分所有權
      人授權之規定，至鈞院九十七年度訴字第二００一號民事
      判決時，該屆管理委員已經卸任，無法處理公告事宜。
    關於原告二人於擔任大鵬華城管理委員會第六屆管理委員
      期間，非法解雇會計蘇珊妮情節，已經鈞院判決大鵬華城
      管理委員會敗訴，大鵬華城管理委員會因此支出工讀生薪
      資、會計加班費、會計師稽核報酬、訴訟律師費、影印費
      、和解費共五十六萬元，渠等管理委員就該等情節表決起
      訴請求法院判決是否應由原告負賠償之責，並非基於侵害
      原告名譽之意思，且內容均有所本且為可受公評之事，何
      錯之有？
    大鵬華城管理委員會曾於九十六年八月二十二日以書函通
      知原告「連帶賠償五十六萬元之事，逾期未賠償，將依法
      向臺北地方法院提起民事損害賠償之訴，以維護管委會及
      全體住戶之權益，如有意見，亦請於八月底前撰述送管委
      會併案酌參」，但原告遲至同年十二月初均無回應，主任
      委員方於同年月依該屆委員會第七次會議決議，由其撰寫
      書狀向法院起訴。
    原告二人之住址、電話等資料，業於渠等當選第六屆管理
      委員時，製表公告在社區公告欄，供住戶閱覽，該等資料
      乃眾所周知，至身分證統一編號、出生年月日部分，雖經
      於九十六年十二月十二日下午公告，但翌日中午前即經發
      覺而塗去，揭示時間甚短，且往來者均為住戶，難認受有
      損害、精神受有痛苦。
    其為政治作戰學校法律系畢業，軍法官考試及格，曾任軍
      事審判機關公設辯護人、軍事檢察官、軍事審判官、主任
      軍法官、行政組組長、檢察組組長、覆判庭庭長，及法人
      專員兼法律處組長、政務委員秘書，已婚，育有三名子女
      ，名下有不動產及車輛、投資等價值約五百萬元等語，資
      為抗辯。
    ３證據：提出臺灣臺北地方法院九十八年度訴字第三八二號
      民事判決、大鵬華城管理委員會第六屆第四次委員會會議
      會議記錄、第六次管委會會議記錄、臺灣臺北地方法院九
      十四年度勞簡字第十號宣示判決筆錄、提案單、上訴狀、
      大鵬華城第八屆第三次臨時委員會記錄、臺灣臺北地方法
      院九十五年度勞簡上字第十一號和解筆錄、大鵬華城管理
      委員會書函、「大鵬華城」規約、大鵬華城管理委員會各
      委員暨工作人員職掌、臺灣臺北地方法院檢察署檢察官九
      十六年度偵字第二五八五二號不起訴處分書、九十五年度
      偵字第九六七０號不起訴處分書、大鵬華城第八屆第七次
      臨時委員會會議記錄、公告、大鵬華城工作人員任免暨管
      理辦法、大鵬華城管理委員會第一屆第五十三次委員會會
      議記錄、大鵬華城勤務簽到表（工讀生）、請款單、大鵬
      華城財務處理辦法、請款通知單、大鵬華城各項費用之收
      繳及支付辦法、統一發票、切結書、大鵬華城第六屆管理
      委員會各棟委員名冊。
（三）被告戊○○、己○○、庚○○、甲○○、丁○○方面
    １聲明：原告之訴及假執行之聲請均駁回。
    ２被告戊○○、己○○、庚○○、甲○○、丁○○以：
    渠等斯時為大鵬華城管理委員會委員，依法應誠實執行職
      務，既對財務有疑義，委員丙○○復提出相當數據、資料
      為憑，參考蘇珊妮對大鵬華城管理委員會訴訟資料，及曾
      函請原告說明未獲回覆，自應起訴確認釐清，以對全體區
      分所有權人、住戶負責，當日會議共有十四名管理委員出
      席，十三人參與投票，七票同意，符合規約要求，實則「
      大鵬華城」規約並未規定管理委員會對住戶或他人提起民
      刑事訴訟前，應經區分所有權人會議決議，表決起訴並非
      因故意或過失侵害原告之權利，亦不因有人反對即認係侵
      權。
    被告戊○○為海軍官校及三軍大學情報研究班畢業，歷任
      艇長、副艦長、情報官、偵察組組長，已婚，育有二名子
      女，扶養父親，名下有一不動產房地及二百餘萬元存款，
      年領退休俸四十五萬元。
      被告己○○為空軍官校、政治大學外交學系戰研所畢業，
      曾任國防大學空軍學院副總教官，已婚，育有二名子女，
      扶養母親，名下有二筆不動產房地即約百萬元存款，年領
      退休俸六十萬元。
      被告庚○○為電子專科學校畢業，歷任通信官、電子官、
      機務長、副隊長、隊長，及航空公司助理工程師、航空工
      程師、總務秘書職，已婚，育有三名子女，其中二名尚須
      扶養，名下有不動產房地及存款三百六十萬元。
      被告甲○○為空軍機校畢業，曾任士官及航空公司駕駛職
      務，已婚，育有四名子女，名下有不動產房地及存款二百
      萬元，年領退休俸二十二萬元。
      被告丁○○為空軍電子學校畢業，曾任電子官、品管官、
      電子課長、副隊長、副主任，及證券公司電機總務職務，
      已婚，育有二名子女，存款三百萬元，年領退休金六十萬
      元等語置辯。
    ３證據：提出「大鵬華城」規約、「大鵬華城」第六屆第四
      次委員會議會議紀錄、第六屆第六次管委會會議紀錄、臺
      灣臺北地方法院新店簡易庭九十四年度店勞簡字第十號宣
      示判決筆錄、臺灣臺北地方法院九十八年度訴字第三八二
      號民事判決、「大鵬華城」第八屆第七次臨時委員會會議
      紀錄、臺灣臺北地方法院檢察署檢察官九十六年度偵字第
      二五八五二號不起訴處分書、臺灣臺北地方法院勞工法庭
      九十五年度勞簡上字第一一號和解筆錄。
（四）被告乙○○方面
      被告乙○○經合法通知，無正當理由未到庭，亦未提出書
      狀為任何聲明或陳述，僅陳報已婚情節。
三、原告主張之事實，業據提出「大鵬華城」委員會會議紀錄、
    民事損害賠償起訴狀、本院九十七年度訴字第二００一號民
    事判決、臺灣臺北地方法院檢察署檢察官九十六年度偵字第
    二六四二六號不起訴處分書、臺灣高等法院檢察署九十八年
    度上聲議字第五三五號處分書、公寓大廈管理組織報備證明
    、大鵬華城管理委員會書函、公告、收支決算表、資產負債
    表、損益表、履歷、財政部臺北市國稅局綜合所得稅各類所
    得資料清單、財產歸屬資料清單、薪資清單、各類所得扣繳
    暨免扣繳憑單、臺北縣政府函暨請求函、臺北敦南郵局第八
    九０號存證信函為證，上開證據之形式真正，並為被告所不
    爭執，應堪信為真實，但原告之請求均為被告否認。
    被告所辯亦據提出民事損害賠償起訴狀、本院九十八年度訴
    字第三八二號民事判決、九十四年度勞簡字第十號宣示判決
    筆錄、九十五年度勞簡上字第十一號和解筆錄、九十八年度
    店簡字第六一二號宣示判決筆錄、臺灣臺北地方法院檢察署
    檢察官九十八年度偵字第九二一四號、九十五年度偵字第九
    六七０號、九十六年度偵字第二五八五二號不起訴處分書、
    大鵬華城管理委員會會議記錄、書函、公告、大鵬華城工作
    人員任免暨管理辦法、勤務簽到表（工讀生）、管理委員會
    各委員暨工作人員職掌、財務處理辦法、規約、各項費用之
    收繳及支付辦法、簽呈、統一發票、請款通知單、上訴狀、
    各棟委員名冊、收入支出預算表為憑，該等證據之真正，亦
    為原告所不爭執，亦堪信為真，但被告所辯均為原告否認。
四、茲分述如下：
（一）兩造不爭執之事實：
    １九十四年間，原告壬○○、辛○○分別為大鵬華城管理委
      員會第六屆之主任管理委員、總務管理委員，原告於同年
      六月十七日大鵬華城管理委員會第六屆第六次管委會會議
      中，以會計蘇珊妮不具「大鵬華城」工作人員任免暨管理
      辦法所定資格為由，提案自同年七月一日起終止與蘇珊妮
      間僱傭契約，經決議通過，蘇珊妮乃起訴請求確認雙方間
      僱傭關係存在，並請求支付勞務報酬，經本院新店簡易庭
      於九十四年十二月三十日以九十四年度店勞簡字第十號判
      決確認雙方間僱傭關係存在，大鵬華城管理委員會應給付
      蘇珊妮十二萬五千元，及自九十四年十二月一日起至蘇珊
      妮復職之日止，按月於每月五日給付二萬五千元，以及於
      九十五年一月二十五日給付二萬五千元，大鵬華城管理委
      員會提起上訴，並委任楊俊雄律師為訴訟代理人，由本院
      以九十五年度勞簡上字第十一號事件受理，嗣雙方於九十
      六年二月一日成立訴訟上和解，和解內容為大鵬華城管理
      委員會願於九十六年二月八日給付蘇珊妮二十三萬元。
    ２原告壬○○代表大鵬華城管理委員會終止與蘇珊妮間之僱
      傭契約後，與原告辛○○、財務委員鍾李春英以大鵬華城
      管理委員會所收取之管理費支出工讀生張美華薪資二萬五
      千六百五十五元，會計卓桂溱之加班費四萬五千六百二十
      元，委請名曜會計師事務所查核「大鵬華城」九十四年上
      半年帳務支出報酬六萬元，查核九十至九十三年間帳務支
      出報酬四萬八千元，就與蘇珊妮間民、刑事訴訟案件委請
      楊俊雄律師為告訴代理人、訴訟代理人，各支出報酬六萬
      元，及就前開民、刑事訴訟支出帳冊影印費三萬零三百七
      十五元，合計三十二萬九千六百五十元。
    ３九十六年間，被告丙○○、戊○○、己○○、庚○○、甲○○、丁○○、乙○○均為大鵬華城管理委員會第八屆管
      理委員，被告丙○○於同年七月十三日撰寫「案由：為壬○○等未依法行事，致大鵬華城住戶向管委會繳交之管理
      費受損約新臺幣五十六萬元，侵害全體住戶及管委會權益
      ，請依法向渠等求償案」提案單，內載「‧‧‧壬○○、
      辛○○等三人‧‧‧不顧部分委員之建議，執意違法解雇
      會計蘇珊妮‧‧‧」、「‧‧‧渠等所為，顯已侵害全體
      住戶及管委會權益，造成住戶及管委會之損失至鉅‧‧‧
      」等語，提案向原告求償，大鵬華城管理委員會於九十六
      年七月二十七日第八屆第七次臨時委員會中討論，被告丙○○、戊○○、己○○、庚○○、甲○○、丁○○、乙○○七人均贊成，決議通過。
    ４大鵬華城管理委員會於九十六年八月八日至十五日在「大
      鵬華城」六十處公告欄公告前述第八屆第七次臨時委員會
      會議紀錄及被告丙○○所撰寫之提案單。
    ５大鵬華城管理委員會於九十六年十二月十日向本院遞送「
      民事損害賠償起訴狀」，當事人欄內記載原告二人姓名、
      身分證字號、出生年月日、地址、電話，內載「壬○○、
      辛○○等三人‧‧‧不顧管委會暨全體區分所有權人暨住
      戶利益，違法執行職務，造成受有鉅額損害，應構成侵權
      行為之責任，渠等具體違法及侵害‧‧‧」、「‧‧‧即
      利用渠等職權‧‧‧違規僱請工讀生‧‧‧」、「‧‧‧
      又違規聘請楊俊雄律師撰狀‧‧‧」、「‧‧‧再違規支
      付律師費‧‧‧」、「‧‧‧壬○○、辛○○等，竟無視
      『關帳』公告‧‧‧」、「‧‧‧以上之費用支出，均未
      依據首揭大鵬華城規約規定‧‧‧」、「‧‧‧壬○○、
      辛○○等所為，顯已侵害全體住戶及管委會之權益，造成
      住戶及管委會之損失至鉅‧‧‧」等語，就前開原告代表
      大鵬華城管理委員會終止與蘇珊妮間之僱傭契約後，以大
      鵬華城管理委員會所收取之管理費支出工讀生薪資、會計
      加班費、會計師事務所查核帳務報酬、律師報酬、帳冊影
      印費及與蘇珊妮和解金，起訴請求原告、鍾李春英連帶給
      付五十六萬元，及自訴狀繕本送達翌日起至清償日止，按
      週年利率百分之五計算之利息。
    ６大鵬華城管理委員會於九十六年十二月十二日至十八日在
      「大鵬華城」六十處公告欄公告前開「民事損害賠償起訴
      狀」。
    ７大鵬華城管理委員會九十六年十二月十日向本院遞送之「
      民事損害賠償起訴狀」，經本院以九十七年度訴字第二０
      ０一號損害賠償事件受理，並於九十七年八月八日判決駁
      回大鵬華城管理委員會之訴，因大鵬華城管理委員會未上
      訴而告確定。
（二）原告依民法第一百八十四條第一項、第一百九十五條第一
      項、第十八條規定請求被告大鵬華城管理委員會金錢賠償
      暨回復名譽（刊登道歉啟事、印刷判決發送全體區分所有
      權人）部分
    １按因故意或過失，不法侵害他人之權利者，負損害賠償責
      任；故意以背於善良風俗之方法，加損害於他人者亦同；
      違反保護他人之法律，致生損害於他人者，負賠償責任，
      但能證明其行為無過失者，不在此限，民法第一百八十四
      條定有明文。惟侵權行為以行為人之行為有故意或過失為
      要件，乃近代民事法確定之原則，凡有理性的社會人，如
      已盡其個人必要的注意，即得自由活動，對於他人所生損
      害，苟無故意或過失，即不負賠償責任，是為「自己責任
      原則」或「個人責任原則」，而法人，並不能獨自行為，
      自無故意或過失可言；民法第一百八十四條所規定之侵權
      行為類型，均適用於自然人之侵權行為，法人自無適用之
      餘地，民法第一百八十五條規定之共同侵權行為，亦同，
      至於法人侵權行為則須以其董事或其他有代表權人，因執
      行職務所加於他人之損害，法人始與行為人連帶負賠償之
      責任（民法第二十八條），若該法人之員工因執行職務，
      不法侵害他人之權利，則依民法第一百八十八條之規定，
      該法人亦須連帶負賠償責任，最高法院七十三年度台上字
      第五九三號、九十五年度台上字第三三八號著有裁判闡釋
      甚明。
    ２本件被告大鵬華城管理委員會非唯非自然人，亦非法人，
      此觀（卷(一)第一三七頁）公寓大廈管理組織報備證明所載
      即明，大鵬華城管理委員會無權利能力，不得為權利義務
      之主體甚明，縱公寓大廈管理條例於第三十八條第一項明
      文承認公寓大廈管理委員會有當事人能力，得以其名義起
      訴或被訴，就與其執行職務相關之民事紛爭享有訴訟實施
      權，然公寓大廈管理委員會既不具人格、不能獨自行為，
      自亦無故意或過失可言，原告依民法第一百八十四條第一
      項、第一百九十五條第一項、第十八條規定請求被告大鵬
      華城管理委員會金錢賠償暨回復名譽，難認有據。
    ３原告雖稱公寓大廈管理委員會縱非侵權行為責任之權利義
      務主體，亦應認被害人得基於程序選擇權，並依上開條例
      第三十八條第一項規定及訴訟擔當法理，選擇非以區分所
      有權人而以公寓大廈管理委員會為被告起訴請求，俾迅速
      而簡易確定私權並實現私權，避免當事人勞力、時間、費
      用及有限司法資源之不必要耗費，否則公寓大廈管理條例
      規定管委會具有當事人能力，即失其意義，當非立法本意
      云云，然公寓大廈管理條例明定公寓大廈管理委員會具有
      當事人能力，僅係考量客觀上訴訟需要及經濟，惟實體上
      法律構成要件之符合、效果，仍不得因公寓大廈管理委員
      會具有當事人能力而解免、違反，至訴訟擔當要基於當事
      人合意選定或法定，亦無由一方（原告）以減省訴訟上勞
      費為由，逕行指定他方（公寓大廈管理委員會）擔當其他
      人（全體區分所有權人）侵權行為損害賠償義務之理，參
      諸與實體上得為權利義務主體、組織結構堅實完整之法人
      、公司相較，法人代表人之行為縱有因故意過失不法侵害
      他人權利情事，法人因無故意或過失可言，仍不負侵權行
      為損害賠償之責，僅依民法第二十八條、第一百八十八條
      、公司法第二十三條等規定連帶負責，業如前述，公寓大
      廈管理委員會實體上並非權利義務主體，組織鬆散、變動
      性高，反解為必須自己負責、具有侵權行為能力，亦有失
      法律解釋之整體一貫性，原告此節主張，要難採憑。
（三）原告辛○○依民法第一百八十四條第一項、第一百九十五
      條第一項規定請求被告丙○○、戊○○、己○○、庚○○
      、甲○○、丁○○、乙○○與大鵬華城管理委員會連帶金
      錢賠償部分
    １本件原告辛○○請求被告丙○○、戊○○、己○○、庚○○、甲○○、丁○○、乙○○與大鵬華城管理委員會連帶
      賠償其慰撫金一百萬元，無非以被告丙○○、戊○○、己○○、庚○○、甲○○、丁○○、乙○○七人於九十六年
      九十六年七月二十七日大鵬華城管理委員會第八屆第七次
      臨時委員會中，表決贊成對其就大鵬華城管理委員會終止
      與蘇珊妮間之僱傭契約後，以大鵬華城管理委員會所收取
      之管理費支出工讀生薪資、會計加班費、會計師事務所查
      核帳務報酬、律師報酬、帳冊影印費及與蘇珊妮和解金共
      計約五十六萬元提起民事訴訟請求賠償為論據。
    ２按人民訴訟權係憲法第十六條明定之權利，其中民事訴訟
      係使人民就其間民事爭訟得經法院判斷、解決之制度，是
      當事人間如有民事糾紛，依循民事訴訟程序起訴請求法院
      裁判、解決，難認為係不法侵害受訴人之權利。本件原告
      辛○○在任職大鵬華城管理委員會管理委員期間，確曾以
      大鵬華城管理委員會所收取之管理費支出工讀生薪資、會
      計加班費、會計師事務所查核帳務報酬、律師報酬、帳冊
      影印費共三十二萬九千六百五十元，加計大鵬華城管理委
      員會與蘇珊妮訴訟和解金二十三萬元，合計支出五十五萬
      九千六百五十元，前業提及，而該等支出是否合法，被告
      丙○○、戊○○、己○○、庚○○、甲○○、丁○○、乙○○等管理委員，或因不具相當法律智識，或因未能取得
      所需文件資料，或因無力為調查，致未能認定、判斷，滋
      生爭議，易言之，原告辛○○與大鵬華城管理委員會間就
      前揭近五十六萬元開支是否合法確存有爭執，則被告丙○○、戊○○、己○○、庚○○、甲○○、丁○○、乙○○
      等管理委員表決同意由大鵬華城管理委員會向法院起訴請
      求，自係行使憲法保障人民之訴訟權，難認係故意不法侵
      害原告辛○○之名譽權。
    ３被告丙○○、戊○○、己○○、庚○○、甲○○、丁○○
      、乙○○七人表決贊成對原告辛○○於大鵬華城管理委員
      會終止與蘇珊妮間之僱傭契約後，以大鵬華城管理委員會
      所收取之管理費支出工讀生薪資、會計加班費、會計師事
      務所查核帳務報酬、律師報酬、帳冊影印費及與蘇珊妮和
      解金共計約五十六萬元提起民事訴訟請求賠償，既非故意
      不法侵害原告辛○○之名譽權，則原告辛○○依民法第一
      百八十四條第一項、第一百九十五條第一項規定請求被告
      丙○○、戊○○、己○○、庚○○、甲○○、丁○○、乙○○與大鵬華城管理委員會連帶金錢賠償，亦非有據。
五、綜上所述，被告大鵬華城管理委員會不具人格、不能獨自行
    為，無故意或過失可言，被告丙○○、戊○○、己○○、庚○○、甲○○、丁○○、乙○○七人就大鵬華城管理委員會
    與原告辛○○間確存在之開支合法與否爭執，表決贊成對原
    告辛○○提起民事訴訟請求賠償，係行使憲法、法律保障之
    訴訟權，非故意不法侵害原告辛○○之權利，原告依民法第
    一百八十四條第一項、第一百九十五條第一項、第十八條規
    定請求被告大鵬華城管理委員會金錢賠償暨回復名譽，原告
    辛○○依民法第一百八十四條第一項、第一百九十五條第一
    項規定請求被告丙○○、戊○○、己○○、庚○○、甲○○
    、丁○○、乙○○與大鵬華城管理委員會連帶金錢賠償，洵
    屬無據，不應准許，渠等假執行之聲請亦失所附麗，爰併駁
    回之。
六、本件事證已臻明確，兩造其餘攻擊防禦方法及所提證據，於
    判決結果不生影響，爰不一一論列，併此敘明。
據上論結，本件原告之訴無理由，依民事訴訟法第三百八十五條
第一項前段、第七十八條、第八十五條第一項，判決如主文。
中    華    民    國    99    年    3     月    8     日
                    民事第一庭  法  官  洪文慧
上列正本核與原本無異。
如不服本判決，得於判決送達之翌日起二十日內，以書狀敘述理
由，向本庭提起上訴。
中    華    民    國    99    年    3     月    8     日
                                書記官  林芝儀
附件：道歉啟事
  本大鵬華城管理委員會暨第八屆管理委員戊○○（第一棟住戶
  ）、甲○○（第九棟住戶）、丁○○（第十一棟住戶）、庚○○（第十二棟住戶）、己○○（第十四棟住戶）、乙○○（第
  十八棟住戶）、丙○○（第二十棟住戶），因未詳察緣由，蓄
  意以不實之言論及文字，稱「‧‧‧壬○○、辛○○‧‧‧等
  不顧管委會暨全體區分所有權人暨住戶利益，違法執行職務，
  造成受有鉅額損害，應構成侵權行為之責任，渠等具體違法及
  侵害原告權利之事‧‧‧」散播於社區，侵害壬○○、辛○○
  之名譽，現已釐清，離茲特刊載本啟事向壬○○、辛○○道歉
  。

司法院資訊處製作；財團法人民間司法改革基金會備份。
